【裁判字號】    90,訴更緝,67
【裁判日期】    900702
【裁判案由】    妨害兵役
【裁判全文】
臺灣臺中地方法院刑事判決                          九十年度訴更緝字第六七號
    公  訴  人  臺灣台中地方法院檢察署檢察官
    被      告  丙○○
右列被告因妨害兵役案件，經檢察官提起公訴（八十八年度偵字第一五八八五號），
本院判決如左：
    主  文
丙○○無罪。
    理  由
一、公訴意旨略以：被告丙○○係及齡役男，原設籍於台中市○○區○○里○○路九
    號，竟意圖避免徵兵處理而於八十八年二月十四日遷出上開處所無故不依規定申
    報，現行方不明，致台中市政府所發指定應於八十八年四月十五日在台中市火車
    站出口處集合前往屏東龍泉陸戰隊新兵訓練中心報到入營之徵集令無法送達，因
    認被告丙○○涉犯妨害兵役治罪條例第三條第五款之罪嫌。
二、按犯罪事實應依證據認定之，無證據不得推定其犯罪事實；又不能證明被告犯罪
    或其行為不罰者，應諭知無罪之判決，刑事訴訟法第一百五十四條、第三百零一
    條第一項分別定有明文。且認定不利被告之事實，須依積極證據，苟積極證據不
    足為不利於被告事實之認定時，即應為有利被告之認定，最高法院三十年上字第
    八一六號著有判例可憑。另認定犯罪事實所憑之證據，無論其為直接證據或間接
    證據，其為訴訟上之證明時，須於通常一般之人均不至有所懷疑，而得確信其為
    真實之程度者，始得據為有罪之認定，倘其證明尚未達到此一程度，而有合理之
    懷疑存在時，即應為無罪之判決，亦有最高法院七十六年台上字第四九八六號判
    例意旨可資參照。又役齡男子意圖避免徵兵處理，而有居住處所遷移，無故不申
    報，致未能辦理身家調查、徵兵檢查、抽籤或徵集者，妨害兵役治罪條例第三條
    第五款固定有處罰之明文，然此尚須行為人先有居住處所遷移，並基於意圖避免
    徵兵處理之犯意而無故不申報時，始足當之，此自條文規定之內容觀之甚明。訊
    據被告丙○○固坦承未依規定申報居住之處所，然堅決否認涉有上開犯行，辯稱
    ：伊原來居住之房屋已於韋恩颱風（七十五年）時倒塌，伊因無處可去，乃四處
    撿拾破爛，並寄住在無人管理之寺廟中，於九二一地震（八十八年）後又先後到
    伊朋友丁○○、戊○○二人之處借住等語。經查被告丙○○原設籍南投縣竹山鎮
    ○○路○段一五九二號，後於八十二年七月三十日進入台中監獄服刑，其戶籍乃
    改為台中市○○區○○里○○路九號即台中監獄之地址，此有南投縣竹山鎮戶政
    事務所答覆表各二件及被告戶籍謄本一件附卷可參；嗣後被告又於八十六年五月
    二十八日入彰化監獄服刑，於八十八年一月十五日縮短刑期假釋出獄，而本案徵
    集令則於同年四月六日送達至台中監獄，亦有彰化監獄在監或出監受刑人資料查
    詢報表、陸戰隊常備兵徵集令各一件在卷可稽。次查被告原設籍處所即南投縣竹
    山鎮○○路○段一五九二號之住處，確係於七十五年間韋恩颱風侵襲時即已倒塌
    不堪居住，業據證人即南投縣竹山鎮社寮里第十四、十五屆里長甲○○、乙○○
    分別到庭結證及證述甚明，並有內政部統計處八十七年十月十七日台灣地區歷年
    侵台颱風損失統計分析表在卷足憑；又證人丁○○到庭結證稱：「（被告有無在
    你家住過？）在我家隔壁空地上一個報廢廂型車裡面住，我九二一地震後，看到
    他在秀傳車站候車室裡睡，便叫他到我那裡住。」、「（有無看到被告在其他地
    方住？）他在我那裡住的時候他在撿破爛，沒有其他工作，他是在九二一地震後
    去我那裡，住到隔年舊曆過年時。後來他就沒有去我那裡，我也不知道他去那裡
    。」、「被告的房子很早就倒了，我們國小的時候，他家就是低收入戶，他成績
    不好。」等語，證人戊○○則結證稱：「（被告有無住過你家？）有，現在還在
    我那裡住。他睡在我家客廳沙發上。舊曆年前天氣比較冷，在秀傳車站那裡看到
    他，秀傳車站在丁○○家附近，帶他回去我家住。」、「（有無在其他地方看過
    被告？）有在路上看到他，被告撿破爛很久了，約有一、二十年，他常常自言自
    語。」等語，另證人即被告之姐乙○○證稱：父母從小就有重聽，都以撿破爛維
    生，被告小時候也重聽，從小智力就不好等語。其等證詞經核相符，且證人丁○○、戊○○二人與被告僅分別為國小同學與鄰居之關係，衡情亦無甘冒偽證罪之
    刑責以迴護被告之理，其等證詞堪以採信。綜上所述，被告既於八十八年一月十
    五日假釋離開彰化監獄後，因其原先居住處所倒塌，貧困無處可住，戶籍無從遷
    回，乃被迫四處流浪，並以撿拾破銅爛鐵為生，其間並先後因朋友之好意邀請而
    前往他人家中借住，而參諸刑法妨害兵役治罪條例第三條第五款中所謂居住處所
    遷移，則係從原居住處所遷往另一處所居住，其規定處罰之客觀構成要件與被告
    上開情形自屬有間；再佐以被告僅有小學學歷，智力甚低，其是否充分瞭解遷移
    戶口、徵兵處理之意義，實大有疑問，是亦難認被告主觀上有避免徵兵處理之意
    圖。此外，復查無其他積極證據足資證明被告確有公訴人所指之犯行，不能證明
    被告犯罪，揆諸上揭規定與判例要旨，自應為被告無罪之諭知。據上論斷，應依
    刑事訴訟法第三百零一條第一項前段，判決如主文。
中      華      民      國    九十      年      七      月      二      日
                         臺灣臺中地方法院刑事第三庭
                             審判長法  官  唐  光  義
                                   法  官  張  智  雄
                                   法  官  黃  炫  中
右正本證明與原本無異。
如不服本判決，應於判決送達後十日內向本院提出上訴狀，上訴於臺灣高等法院臺中
分院( 須附繕本 )。
                                   書記官
中      華      民      國    九十      年      七      月      三      日


司法院資訊處製作；財團法人民間司法改革基金會備份。
